臺灣高等法院民事判決
110年度家上字第65號
上  訴  人  黃翊嘉
訴訟代理人  張藝騰律師
被 上訴 人  吳燕平
            吳燕和
            吳梅君
            吳芝旋
            吳雨璇
共      同
訴訟代理人  郭子維律師

上列當事人間請求分割遺產事件，上訴人對於中華民國110年2月
3日臺灣新北地方法院109年度家繼訴字第110號第一審判決提起
上訴，本院於110年7月21日言詞辯論終結，判決如下：
    主  文
上訴駁回。
第二審訴訟費用由上訴人負擔。
原判決主文第一項更正為：「兩造被繼承人陳月美所遺如附表所
示之遺產，分割如附表『分配方式欄』所示」。
    事實及理由
一、上訴人主張：被繼承人陳月美於民國109年2月15日死亡，兩
    造均為其繼承人，應繼分每人各6分之1。陳月美死亡後所遺
    遺產，除原判決附表所示之房地（下稱系爭房地）外，均已
    於原審協議分割完畢。惟系爭房地係陳月美與第三任丈夫黃
    正德婚前交往時，於71年3月17日由黃正德出資購買，借名
    登記於陳月美名下，黃正德於101年8月30日死亡後，上開借
    名登記關係即歸於消滅，系爭房地應返還予黃正德，並由黃
    正德之繼承人即伊與陳月美，按應繼分各2分之1繼承；嗣於
    陳月美死亡後，再由兩造按應繼分各6分之1繼承陳月美就系
    爭房地之應有部分；伊因此取得系爭房地應有部分12分之7
    ，被上訴人則各取得系爭房地應有部分12分之1。又兩造就
    系爭房地並無不分割之協議，亦無因物之使用目的不能分割
    之情形。爰依民法第1164條規定，求為判決命兩造就陳月美
    所遺之系爭房地，應予變價分割，所得價金依上開應有部分
    比例分配（原審判決兩造就陳月美所遺之系爭房地，分割方
    法如原判決附表「分配方法欄」所示。上訴人不服，提起上
    訴）。並於本院上訴聲明：㈠原判決廢棄。㈡兩造就陳月美所
    遺之系爭房地，應予變價分割，所得價金由上訴人分配12分
    之7，餘由被上訴人各分配12分之1。
二、被上訴人則以：系爭房地係陳月美於71年4月23日以買賣為
    原因取得，乃陳月美與黃正德結婚前13年即購買；且系爭房
    地於黃正德死亡時，並未列為黃正德之遺產辦理繼承登記；
    而陳月美死亡後，上訴人亦將系爭房地列為陳月美之遺產，
    辦理繼承登記為兩造公同共有，黃正德與陳月美就系爭房地
    並無借名登記關係存在。系爭房地既為陳月美之遺產，兩造
    無法協議分割，自應予變價分割，所得價金按兩造應繼分比
    例每人各6分之1分配等語，資為抗辯。並於本院答辯：如主
    文所示。
三、查，㈠陳月美於109年2月15日死亡，兩造為其子女，並為全
    體繼承人，應繼分每人各6分之1；㈡系爭房地現登記為兩造
    公同共有等情，有卷附繼承系統表、除戶戶籍謄本、兩造戶
    籍謄本，及系爭房地建物與土地登記謄本可稽（見本院卷第
    53-71頁、第75-81頁），且為兩造所不爭執（見本院卷第89
    頁），堪信為真。
四、本件應審究者為㈠系爭房地是否為陳月美之遺產？陳月美與
    黃正德就系爭房地是否存在借名登記關係？㈡系爭房地分割
    方法以何為當？茲分別論述如下：
㈠、系爭房地是否為陳月美之遺產？陳月美與黃正德就系爭房地
    是否存在借名登記關係？
  ⒈借名登記者，謂當事人約定一方將自己之財產以他方名義登
    記，而仍由自己管理、使用、處分，他方允就該財產為出名
    登記之契約，其成立側重於借名者與出名者間之信任關係，
    在性質上應與委任契約同視，倘其內容不違反強制、禁止規
    定或公序良俗者，應賦予無名契約之法律上效力，並類推適
    用民法委任之相關規定。倘當事人主張其將所有之不動產借
    名登記於他造名下，惟他造否認此一事實，則當事人應就此
    一借名登記事實，負舉證責任。若其先不能舉證，縱他方就
    其抗辯事實不能舉證，或其所舉證據尚有疵累，亦應駁回該
    一方之請求。本件上訴人主張陳月美與黃正德就系爭房地存
    在借名登記關係乙節，既為被上訴人所否認，揆諸前揭說明
    ，自應先由上訴人對於借名登記契約存在之事實，負舉證之
    責，若上訴人不能先舉證，縱被上訴人就其抗辯事實不能舉
    證，或其所舉證據尚有疵累，亦應駁回上訴人之請求。
　⒉經查：　
　　⑴、陳月美與訴外人吳芳能結婚，育有3名子女即被上訴人丁
        ○○、戊○○、吳燕忠（已死亡）；嗣陳月美與吳芳能離婚
        後，再與吳木村結婚，婚後育有4名子女即被上訴人丙○
        ○、甲○○、乙○○及吳宜娟（99年9月1日死亡）；陳月美
        與吳木村離婚後，又於83年5月2日收養上訴人為養子，
        並於84年6月22日與黃正德結婚；黃正德復於90年8月20
        日收養上訴人為養子，後於101年8月30日死亡，陳美月
        則於109年2月15日死亡等情，有卷附戶籍謄本可稽（見
        本院卷第55-71頁）。可知陳月美先後歷經三段婚姻，
        並先後生育兩造；黃正德死亡時，繼承人為陳月美及上
        訴人，應繼分各2分之1；而陳月美死亡時，繼承人則為
        兩造，應繼分每人各6分之1。
　　⑵、上訴人主張系爭房地係黃正德與陳月美婚前交往期間出
        資購買，口頭約定借名登記於陳月美名下，兩人就系爭
        房地存在借名登記關係云云，固提出土地與建物登記謄
        本、所有權狀、地籍異動索引、土地與建築改良物買賣
        所有權移轉契約書、房屋稅及地價稅等規費收據為證（
        見原審卷第79-153頁）。然查：
　　　①系爭房地係陳月美於71年4月23日以買賣為原因登記取得
        所有權，有卷附系爭房地之土地與建物登記謄本、地籍
        異動索引、所有權狀及土地與建築改良物買賣所有權移
        轉契約書可稽（見原審卷第79-91頁）。且陳月美原本
        設籍於系爭房地，黃正德則原設籍於新北市○○路000號
        ，於82年2月始將戶籍遷入系爭房地，有卷附有戶籍謄
        本可稽（見本院卷第55-57頁）。可知陳月美於84年6月
        22日與黃正德結婚前13年，已購買系爭房地並設籍於系
        爭房地，而黃正德係陳月美購買系爭房地10餘年後，始
        設籍於系爭房地。
　　  ②參以黃正德於84年6月22日與陳月美結婚後，即遷入系爭
        房地居住，迄101年8月1日死亡前，兩人均同住於系爭
        房地等情，為有卷附戶籍謄本可稽（見本院卷第55-57
        頁）。則系爭房地之房屋稅、地價稅等規費，乃夫妻家
        庭生活必要支出，由夫妻一方支出，均屬情理之常。是
        縱黃正德曾繳納系爭房地之房屋稅、地價稅等規費，亦
        不足以證明黃正德與陳月美間就系爭房地存在借名登記
        關係。
　　　③佐以黃正德於101年8月1日死亡後，並未將系爭房地列為
        黃正德之遺產而辦理繼承登記仍為陳月美所有，迄陳月
        美死亡後始為兩造所繼承等情，亦有土地與建物登記謄
        本可稽(見本院卷第75-81頁)。衡諸不動產通常價值不
        斐，且借名登記關係複雜，陳月美既歷經三段婚姻，育
        有多名子女，如系爭房地係黃正德出資購買，而借名登
        記於陳月美名下，何以黃正德或陳月美生前並未留存文
        件等相關紀錄，以使系爭房地之繼承法律關係明確，甚
        至於黃正德死亡後迄陳月美死亡，長達近8年期間，上
        訴人亦未要求陳月美就借名登記關係書立文件或留存證
        據，以使系爭房地法律關係明確，亦與常情不符。
　　　④至於證人即陳月美之胞妹陳月娘雖於原審證稱：上訴人
        係陳月美跟黃正德親生，因當時陳月美尚未與第二任丈
        夫離婚，故登記為黃正德之大嫂所生，黃正德之大嫂告
        訴伊上訴人是陳月美所生，後來陳月美才與黃正德結婚
        ；系爭房地係伊與陳月美去買的，伊與陳月美、黃正德
        一起去看房，由黃正德拿錢出來買房，陳月美沒有上班
        ，沒有收入；黃正德死亡後，本來要過戶給上訴人，但
        陳月美沒有錢辦理過戶，她是低收入戶等語（見原審卷
        第404-405頁）。惟上訴人並未提出黃正德出資購買系
        爭房地之契約或付款相關紀錄以資佐憑，且證人陳月娘
        對於系爭房地買賣契約重要之點，即買賣價金若干乙節
        ，亦表示不復記憶等語（見原審卷第405頁），尚難逕
        以證人陳月娘之證詞，遽認系爭房地係黃正德出資購買
        。況縱系爭房地係黃正德實際出資購買，然證人陳月娘
        就陳月美是否同意借名登記乙節，先證稱：要買給她當
        然好，後補稱：是借她的名字登記等語（見原審卷第40
        6頁），但亦無提出證據足以佐憑。則黃正德當時究竟
        係將系爭房地贈與陳月美，或僅借名登記於陳月美名下
        ，依證人陳月娘之證詞實屬無法證明，尚難逕以證人陳
        月娘主觀臆測之詞，遽認陳月美與黃正德就系爭房地存
        在借名登記關係。
      ⑤綜上所述，上訴人既未能舉證證明陳月美與黃正德就系
        爭房地存在借名登記關係，則依物權公示原則，系爭房
        地即應為陳月美所有。又陳月美死亡後，兩造為其全體
        繼承人，應繼分每人各6分之1等情，為兩造所不爭執。
        職故，系爭房地應屬陳月美之遺產，而由兩造繼承，並
        按應繼分比例每人各6分之1公同共有。
㈡、系爭房地分割方法以何為當？
  ⒈按繼承人有數人時，在分割遺產前，各繼承人對於遺產全部
    為公同共有，民法第1151條定有明文。次按公同共有物之分
    割，除法律另有規定外，準用關於共有物分割之規定，為民
    法第830條第2項所明定。準此，公同共有遺產之分割，於共
    有人不能協議決定分割方法時，依民法第830條第2項準用同
    法第824條第2項、第3項為分配。又民法第1164條所定之遺
    產分割，其目的在於遺產公同共有關係全部之廢止，而非個
    別財產公同共有關係之消滅。所謂應繼分係各繼承人對於遺
    產之一切權利義務，所得繼承之比例，並非對於個別遺產之
    權利比例，因此分割遺產並非按照應繼分比例逐筆分配，而
    應整體考量定適當之分割方法，法院選擇遺產分割之方法，
    應具體斟酌公平原則、各繼承人之利害關係、遺產之性質及
    價格、利用價值、經濟效用、經濟原則及使用現狀、各繼承
    人之意願等相關因素，以為妥適之判決，不受繼承人所主張
    分割方法之拘束。　　
  ⒉承前所述，系爭房地為陳月美之遺產，由兩造按應繼分比例
    每人各6分之1公同共有。參以系爭房地為一鋼筋混凝土公寓
    之3樓，屬於一般住宅，僅供一般小家庭使用，性質上不宜
    原物分割；且兩造為同母異父之兄弟姐妹，於本院均同意變
    價分割（見本院卷第90頁）；則系爭房地以變價分割方式分
    配價金，應符合兩造各自之意願，並增進系爭房地及兩造各
    自財產之經濟價值。是以，本院審酌上情，認系爭房地應予
    變價分割，所得價金按兩造應繼分比例即每人各6分之1分配
    為當。準此，陳月美所遺系爭房地，應分割如原判決附表之
    分割方法欄所示。
五、從而，上訴人依民法第1164條規定，訴請分割陳月美之遺產
    即系爭房地，為有理由，應予准許。又原審所定系爭房地之
    分割方法如附表「分配方式」欄所示，應屬適當，於法並無
    違誤。上訴人仍執前詞指摘原判決不當，求予廢棄，為無理
    由，應駁回其上訴。至於分割共有物之訴訟，如認分割請求
    有理由，即應定其分割方法，毋庸為准予分割之諭知（最高
    法院73年度第2次民事庭會議決議參照），原判決主文第1項
    誤載准予分割之諭知，為誤寫之顯然錯誤，本院依職權更正
    如主文第3項所示，以資適法。
六、本件事證已臻明確，兩造其餘之攻擊或防禦方法及已提出之
    證據，經本院斟酌後，認為均不足以影響本判決之結果，爰
    不逐一論列，附此敘明。
七、據上論結，本件上訴為無理由。爰判決如主文。　　
中　　華　　民　　國　　110 　年　　7 　　月　　28　　日
                  家事法庭
  　                    審判長法  官  楊絮雲   
                              法  官  張宇葭
                              法  官  郭顏毓
正本係照原本作成。
如不服本判決，應於收受送達後20日內向本院提出上訴書狀，其
未表明上訴理由者，應於提出上訴後20日內向本院補提理由書狀
（均須按他造當事人之人數附繕本）上訴時應提出委任律師或具
有律師資格之人之委任狀；委任有律師資格者，另應附具律師資
格證書及釋明委任人與受任人有民事訴訟法第466條之1第1項但
書或第2項所定關係之釋明文書影本。如委任律師提起上訴者，
應一併繳納上訴審裁判費。
中　　華　　民　　國　　110 　年　　7 　　月　　28　　日

    　　　　　　　　　　　　　書記官  馬佳瑩